【裁判字號】    90,台再,37
【裁判日期】    900510
【裁判案由】    塗銷抵押權登記
【裁判全文】
最高法院民事判決                                    九十年度台再字第三七號
    再 審原 告  世華聯合商業銀行股份有限公司
    法定代理人  汪 國 華
    訴訟代理人  吳 東 一律師
    再 審被 告  立達工業股份有限公司
    法定代理人  徐陳阿屘
右當事人間請求塗銷抵押權登記事件，再審原告對於中華民國八十九年九月二十九日
本院判決（八十九年度台上字第二二二四號），提起再審之訴，本院判決如左：
    主  文
再審之訴駁回。
再審訴訟費用由再審原告負擔。
    理  由
本件再審原告對於本院八十九年度台上字第二二二四號判決（下稱原確定判決）以有
民事訴訟法第四百九十六條第一項第一款規定之情形，提起再審之訴，係以：系爭最
高限額抵押權設定時，再審原告對再審被告確實尚有新台幣（下同）二百五十萬元之
借款債權存在；且依再審原告之立場，在舊債未收回之情況下，不可能再貸新債給再
審被告；再審原告並早已於民國六十六年九月間，在台灣新竹地方法院六十六年度執
字第九○七號執行事件中，行使上開抵押權而參與分配，再審被告未聲明異議；再審
原告亦未曾再撥款予再審被告，顯見兩造就系爭六百萬元之最高限額抵押權設定，其
真意乃係舊債未償之追加擔保而已，絕非為新貸六百萬元之擔保。詎原確定判決未詳
審卷證，不依經驗及論理法則判斷，竟認系爭最高限額抵押權係再審被告向再審原告
新借六百萬元貸款所提供之擔保，非擔保兩造間原有之舊債務。而再審原告所主張之
三筆舊債權合計九百萬元，均於六十四年九月一日以前發生，非系爭最高限額抵押權
所擔保之債權云云，其適用法規已屬顯有錯誤。況依再審被告辦理系爭抵押權設定登
記所附之再審被告臨時董事會紀錄決議之事項欄所載「擬提供土地作為擔保（包括過
去及將來的借款）設定抵押權六百萬元」，亦可見再審被告提供土地所設定之系爭六
百萬元抵押權，係擔保其過去及將來之一切借款債務在內。雖然再審被告及為兩造申
請上開抵押權設定之代理人黃金慶將「包括過去及將來的借款」文句予以刪除，惟
既未經再審原告同意或承認，自不影響原有之效力。原確定判決以黃金慶為設定系爭
抵押權登記時兩造之代理人……遽認刪除括號內之文句，業經再審原告同意云云，更
屬違背法令云云，為其所持之理由。
按民事訴訟法第四百九十六條第一項第一款所謂適用法規顯有錯誤，係指確定判決所
適用之法規，顯然不合於法律規定，或與司法院現尚有效及大法官會議之解釋，或本
院現尚有效之判例顯然違反者而言。又適用法規顯有錯誤，亦不包括漏未斟酌證據及
認定事實錯誤之情形在內。且第三審為法律審，其所為判決，以第二審判決所確定之
事實為基礎。故同條款所謂適用法規顯有錯誤，對第三審判決而言，應以該判決依第
二審判決所確定之事實而為之法律上判斷，有適用法規顯有錯誤之情形為限（參照本
院六十年度台再字第一七○號、六十三年度台上字第八八○號、七十一年度台再字第
三○號判例）。查原確定判決以前訴訟程序第二審判決係以：系爭抵押權係經再審被
告公司之臨時董事會決議通過，且設定時所提出之相關文件均蓋有該公司章及負責人
徐啟學之私章，業已有效成立，固無疑義。惟系爭抵押權設定契約書於六十五年九月
二十七日送達竹南地政事務所後，於同年月二十九日經該所以：「董事會記錄決議事
項說明內載『包括過去及將來的借款』字句欠妥，請更正」為由駁回。嗣將括號內「
包括過去及將來的借款」等文句刪除後，委由代理人黃金慶再送請該地政事務所為抵
押權設定登記等情，為兩造所不爭執，且有該抵押權設定契約書、登記申請書、登記
委託書等附卷可稽，顯示黃金慶為設定系爭抵押權登記時兩造之代理人，系爭抵押權
之設定關於上開文句之刪除，應認業經再審原告同意，則再審被告於六十四年六月間
所出具之約定書第十二條所載「不論擔保物提供之先後貴行得共同流用，作為現在、
過去及將來所負一切債務之擔保」之約定亦隨之變更甚明。縱再審被告曾先後於系爭
抵押權設定前之六十四年六月十二日、同年八月二十五日及同年九月一日向再審原告
分別借款四百萬元、四百五十萬元及五十萬元，現尚積欠二百五十五萬元未還屬實，
然因該三筆債權均成立於系爭抵押權設定之前，自非系爭抵押權擔保效力所及。再審
原告復未舉證證明於系爭抵押權設定後，曾交付抵押債權額六百萬元之事實，則兩造
間關於系爭六百萬元之抵押債權債務關係即尚未有效成立。再審原告抗辯系爭抵押權
所擔保之債權尚有二百五十五萬元未清償云云，已無可採。況系爭抵押權之存續期限
為自六十五年七月五日起至七十五年七月五日止，有該抵押權設定契約書可按，其權
利期限早已屆滿，兩造間亦不可能發生債權債務關係，則抵押權存續期限內即確定無
債權債務關係存在。再審被告主張：系爭抵押權之設定登記僅為伊另向再審原告借款
六百萬元而設定之擔保，並不擔保伊與再審原告原有之舊債務，再審原告迄未曾將六
百萬元之借款交付予伊，而抵押權之權利存續期限已屆滿，兩造間抵押權債權債務關
係尚未有效成立，因本於抵押之從屬性，請求命再審原告塗銷系爭抵押權之設定登記
，依法有據，應予准許。爰廢棄第一審所為再審被告敗訴之判決，改判如其聲明等情
，其採證、認事、解釋契約及適用法律之職權行使於法均無不合，因而駁回再審原告
之第三審上訴，經核其適用法規並無顯有錯誤之情形。再審原告主張系爭抵押權係舊
債未償之追加擔保云云，委係事實審法院取捨證據、認定事實之職權行使範圍，再審
原告據以指摘原確定判決適用法規顯有錯誤，求予廢棄，非有理由。
據上論結，本件再審原告之訴為無理由，依民事訴訟法第七十八條，判決如主文。
中      華      民      國     九十     年      五      月      十      日
                              最高法院民事第七庭
                                  審判長法官  蘇  茂  秋
                                        法官  徐  璧  湖
                                        法官  朱  建  男
                                        法官  曾  煌  圳
                                        法官  李  慧  兒
      右正本證明與原本無異
                                              書  記  官
中      華      民      國     九十     年      五      月    二十五    日


司法院資訊處製作；財團法人民間司法改革基金會備份。
